【裁判字號】    89,訴,807
【裁判日期】    890731
【裁判案由】    貪污等
【裁判全文】
臺灣高雄地方法院刑事判決                          八十九年度訴字第八七號
    公  訴  人  臺灣高雄地方法院檢察署檢察官
    被      告  丙○○
    選任辯護人  趙建華
                吳玉豐
右列被告因貪污等案件，經檢察官提起公訴（八十八年度偵字第二一三五０號），本
院判決如左：
    主   文
丙○○無罪。
    理   由
一、公訴意旨略以：戊○○自民國七十九年三月間起至八十七年二月間止，擔任高雄
    縣茄萣鄉鄉長，係依據法令從事公務之人員。八十六年三月間，甲○○與乙○○
    計劃取得臺灣電力股份有限公司興達發電廠之煤灰以進行資源再生利用，惟耳聞
    興達發電廠為回饋地方，擬將煤灰委由茄萣鄉公所處理，甲○○、乙○○遂前往
    茄萣鄉公所找鄉長戊○○洽談承攬煤灰處理事宜，而戊○○明知茄萣鄉公所甫與
    興達發電廠洽談煤灰處理事宜，該廠尚於評估中而尚未同意，戊○○認有機可趁
    ，竟意圖為自己不法之所有，向甲○○、乙○○二人佯稱：茄萣鄉公所保證可以
    取得興達發電廠之煤灰處理權，但已與其他廠商談妥煤灰處理合作事宜，如欲變
    更，鄉公所需賠償廠商一千三百萬元，你們如欲承攬，只需代付新臺幣（下同）
    一千三百萬元賠償金即可等語，致甲○○、乙○○二人陷於錯誤而同意給付之，
    遂於同年四月初某日，由乙○○簽發以高雄市第一信用合作社 (現改制為高新銀
    行)新興分社為付款人、票號0000000號、發票日為八十六年四月十一日
    、面額五百萬元及票號0000000號、發票日為八十六年四月十九日、面額
    八百萬元之支票二紙。戊○○為掩飾及隱匿貪污犯罪所得，竟與丙○○共同基於
    洗錢之犯意連絡，由戊○○指示乙○○將上開二張支票交予丙○○，丙○○再利
    用其不知情之父親蔡伯壎設於高雄市第一信用合作社新興分社第0000000
    00000號及不知情之妻子鄭秋芳設於高雄市第十信用合作社（現改制為泛亞
    銀行）鼎強分社第00000000000000號帳戶兌領上開支票，再交予
    戊○○，而戊○○為取信於甲○○及乙○○，即向不知情之丁○○（起訴書誤載
    為陳志成）借用以不知情之己○○名義所簽發之彰化商業銀行台南分行為付款人
    、票號0000000號、付款日為八十六年九月十二日、面額五百萬元及發票
    日為八十六年九月二十二日、票號0000000號、面額八百萬元之支票二紙
    ，並交予甲○○及乙○○二人，而甲○○、乙○○因擔心受騙，要求戊○○需再
    予以保障，戊○○遂又指示丙○○與乙○○簽定由丙○○於茄萣鄉所投資興建之
    茄萣鄉○○段第一之五、一之八、七０四、七０六之一及七０七之一地號金興零
    售市場外之店舖編號Ｂ３、Ｂ５預售屋買賣契約書一份，以供擔保。戊○○取得
    上開款項後，曾私自委託某民間公司規劃「高雄縣茄萣鄉海堤防護計劃」，並由
    茄萣鄉公所行文興達發電廠，要求興達發電廠將煤灰交由茄萣鄉公所處理，惟興
    達發電廠於評估後，於同年七月十七日函復茄萣鄉公所須先依法取得合法之廢棄
    物掩埋用地，惟茄萣鄉公所自始即欠缺合法之廢棄物掩埋場用地，故戊○○遂將
    此議案予以擱置。八十六年九月間，上開交予甲○○、乙○○之支票已將屆期，
    戊○○仍極力掩飾犯行，又向甲○○、乙○○二人保證於八十七年二月鄉長職務
    任滿前，必可取得煤灰處理權，甲○○、乙○○遂同意延展三個月。嗣至同年十
    二月展延期限屆滿時，戊○○怕事跡敗露，遂向不知情之李柏融借用由不知情之
    李新安所簽發之付款人為興達港區漁會、票號0000000號、發票日為八十
    七年二月八日、面額五百萬元及票號0000000號、發票日為八十七年二月
    十二日、面額八百萬元之支票各一紙，並交予甲○○、乙○○二人，以換回前開
    彰化商業銀行支票。嗣至八十七年一月間，戊○○知悉犯行已無法掩飾，遂搬離
    住處逃逸無蹤，且未參加於同年二月所舉行之茄萣鄉鄉長交接典禮，甲○○、乙○○二人始知受騙等語。
二、按行為之處罰，以行為時之法律有明文規定者，為限。刑法第一條定有明文。又
    行為不罰者，應諭知無罪之判決，刑事訴訟法第三百零一條第一項亦有明文。
三、本件公訴人認被告丙○○涉犯洗錢防制法第九條第一項洗錢罪嫌，無非以同案被
    告戊○○以興達發電廠之煤灰處理權業已交由其他廠商處理，如欲變更，需賠償
    廠商為由，而向告訴人甲○○、乙○○詐得一千三百萬元之犯行，業據告訴人甲○○、乙○○指述明確；復有業經兌現之高雄市第一信用合作社面額分別為五百
    萬元、八百萬元之支票二紙在卷可憑；且被告戊○○向告訴人甲○○、乙○○詐
    得之上開二紙支票，係由被告丙○○借用案外人蔡伯壎設於高雄市第一信用合作
    社新興分社第000000000000號及案外人鄭秋芳設於高雄市第十信用
    合作社鼎強分社第00000000000000號帳戶提示兌領，業據被告丙○○供承不諱，暨上開帳戶交易明細表二份在卷可憑等，為其論罪依據。訊據被
    告丙○○固不諱言上開二紙支票，係戊○○交予伊，伊再利用其父蔡伯壎設於高
    雄市第一信用合作社新興分社第000000000000號，及其妻鄭秋芳設
    於高雄市第十信用合作社鼎強分社第00000000000000號帳戶提領
    兌現等情，惟堅決否認上開犯行，辯稱：該二紙支票係乙○○借錢予戊○○而交
    予戊○○，但因戊○○在高雄無帳戶可供提領，遂委託伊代為兌現提領云云；辯
    護人則為被告辯稱：洗錢防制法係於八十五年十月二十三日由總統公布，其施行
    日期，依該法第十五條規定，自其公布後六個月施行，故洗錢防制法之生效日期
    為八十六年四月二十三日，本件被告為同案被告戊○○洗錢之行為，分別發生在
    八十六年四月十二日及同年月二十一日，已在洗錢防制法發生效力之後，依罪刑
    法定原則，應為法律所不處罰等語。
四、經查：政府為經由洗錢防制工作，追查重大犯罪，並保障合法經濟活動，故制定
 洗錢防制法，並由總統於八十五年十月二十三日由總統公布，且於該法第十五條
    規定施行日期為：「本法自公布後六個月施行」，是洗錢防制法應自八十六年四
    月二十三日起始生效施行。本件被告丙○○將同案被告戊○○交予伊之付款人高
    雄市第一信用合作社新興分社、發票日期八十六年四月十一日、面額五百萬元、
    票據號碼0000000號及付款人高雄市第一信用合作社新興分社、發票日期
    八十六年四月十九日、面額八百萬元、票據號碼0000000號之支票各一紙
    ，分別於八十六年四月十二日，利用其妻鄭秋芳設於高雄市第十信用合作社鼎強
    分社第00000000000000號帳戶提領兌現五百萬元，並於八十六年
    四月十四日領出，及於八十六年四月二十一日，利用其父蔡伯壎設於高雄市第一
    信用合作社（現改制為高雄銀行）新興分社第000000000000號帳戶
    提領兌現八百萬元，並於同日領出等情，有泛亞商業銀行八十六年六月三日泛鼎
    發字第九九六號及高新銀行八十六年六月十二日高新銀（８９）新字第二七號函
    附存款明細分類帳二紙在卷可憑。是縱認被告丙○○利用上開帳戶提示兌領票款
    之行為，構成洗錢，亦因其提示兌領之時間，分別為八十六年四月十二日及同年
    月二十一日，惟洗錢防制法係於八十六年四月二十三日公布施行，並於第九條第
    一項對洗錢者，為科罰之規定，而在此法公布施行以前，法律並無類似規定，本
    件被告犯罪既在八十六年四月十二日及同年月二十一日，依法律不溯及既往之原
    則，自不能適用該法予以科罰，是辯護人所辯，核無不合。準此，被告之行為既
    為法律所不處罰，爰依法為無罪判決之諭知。
五、同案被告戊○○俟通緝到案後，另行審結。
據上論結，應依刑事訴訟法第三百零一條第一項，判決如主文。
本案經檢察官林永富到庭執行職務。
中      華      民      國      八十九      年    七    月    三十一    日
                                    臺灣高雄地方法院刑事第七庭
                                        法  官    李  璧  君
右正本證明與原本無異。
如不服本判決，應於判決送達後十日內，向本院提出上訴狀。
                                        書記官    李  忠  霖
中      華      民      國      八十九      年    八    月      二      日


司法院資訊處製作；財團法人民間司法改革基金會備份。
